臺灣高等法院民事裁定  
110年度破抗字第22號
抗  告  人  劉桂芳即僑信鐵材行


上列抗告人因聲請破產宣告事件，對於中華民國109年12月29日
臺灣士林地方法院109年度破字第6號裁定提起抗告，本院裁定如
下： 
      主  文
原裁定廢棄。
      理  由
一、抗告意旨略以：伊已於民國108年11月5日將戶籍從「臺東縣
    ○○市○○路00○0號」（下稱臺東地址）遷移至「新北市○○區○○
    路0段00巷0號」（下稱淡水戶籍址），於109年3月16日起於
    新北市帝景旅館股份有限公司（下稱帝景公司）任職，且因
    淡水戶籍址距離伊上班處所較遠，交通不便，故於109年3月
    起另於臺北市○○區○○街00巷00號4樓B室（下稱泰順街地址）
    承租房屋居住以便工作，又伊考取警察，自110年1月起須至
    臺灣警察專科學校受訓，須住校受訓一年，故將居所由泰順
    街地址遷移至前述學校（位於臺北市文山區），足證伊之生
    活重心早已移往北部，住所已非臺東地址甚明。倘伊僅係一
    時北上求職，而無變更住所之意思，實無須變更戶籍地址，
    原法院認定臺東地址為伊實際住所地，實係罔顧伊已將戶籍
    自臺東地址遷出，主觀上並無久住該處所之意思，且伊於客
    觀上已在北部任職，並未居住臺東地址之事實。臺東地址並
    非伊之住所，伊係以淡水戶籍址為住所地，本件破產聲請事
    件應專屬於原法院管轄。爰提起抗告，請求廢棄原裁定。
二、按和解及破產事件，專屬債務人或破產人住所地之地方法院
    管轄，債務人或破產人有營業所者，專屬其主營業所所在地
    之地方法院管轄，破產法第2條第1項前段定有明文。次按依
    一定之事實，足認以久住之意思，住於一定地域者，即為設
    定住所於該地，民法第20條第1項定有明定。我國民法對於
    住所之設定，兼採主、客觀主義精神，如當事人主觀上有久
    住一定地域之意思，客觀上亦有住於一定地域之事實，該地
    域即為其住所。住所雖不以戶籍登記為要件，惟倘無客觀證
    據足認已無久住之事實，且有變更住所之意思，戶籍登記之
    處所仍得推定為其住所地（最高法院103年度台抗字第684號
    裁定意旨參照）。
三、本件抗告人主張其經營僑信鐵材行而對外借款，因財務周轉
    不靈，已無力繼續營運，其已陷於不能清償債務之窘境，並
    以其住所地位於淡水戶籍址，其現於新北市帝景公司任職等
    情為由，具狀向原法院聲請宣告破產。原法院以僑信鐵材行
    於108年11月6日申請停業，抗告人雖於108年11月5日將戶籍
    遷入淡水戶籍址，惟僑信鐵材行之停業不影響其主營業所在
    地之認定，其遷移戶籍亦非得逕認變更住所，且經囑託管區
    員警就淡水戶籍址實地查訪結果，該建物外觀破敗，其亦未
    實際居住該處，故認抗告人於105年起至108年11月6日間向
    主管機關陳報之臺東地址方為實際住所地，依破產法第2條
    第1項前段規定，本件應專屬臺灣臺東地方法院（下稱臺東
    地院）管轄等理由，依職權以原裁定將本件破產聲請事件移
    送臺東地院。抗告人不服原裁定，提起本件抗告。
四、查抗告人於108年11月5日已將其戶籍遷至淡水戶籍址，且於
    109年3月起至帝景公司就職，故承租泰順街地址為居所，並
    已考取警察，經臺灣警察專科學校發函通知報到等情，業據
    抗告人提出戶籍謄本、勞工保險被保險人投保資料表、泰順
    街房屋租賃契約書、臺灣警察專科學校109年12月11日警專
    教字第1090312420號書函、109年12月26日警專教字第10903
    12720號書函等件為證，核與其所述上情相符，足認抗告人
    主張其以淡水戶籍址為其住所地址，於本件聲請日（109年4
    月13日）前早已將生活重心移至北部，顯已廢止臺東住所等
    情，係屬有據。原法院雖曾囑託員警實地查訪淡水戶籍址，
    有新北市政府警察局淡水分局109年9月28日新北警淡刑字第
    1094377520號函暨所附查訪表存卷可參，惟抗告人既於108
    年11月5日將戶籍遷入淡水戶籍址，又提出證據證明確已移
    至北部工作及住居，已無在臺東設住所之事實，則原法院逕
    以上開查訪結果認定抗告人應係以108年以前因商業登記曾
    向主管機關陳報之臺東地址為其現今住所一節，即有未合。
    又僑信鐵材行商業登記資料目前雖僅顯示係「停業」狀態，
    惟抗告人既已表明係因經營前述獨資商號而有不能清償債務
    情事，欲聲請宣告破產，堪認其顯無繼續經營之意願，益徵
    其應無以該商號原登記地址繼續作為主營業所在地之意思。
    原法院不採抗告人所提事證顯示其戶籍於108年11月5日改定
    於淡水戶籍址，而以該址為其住所，請求於原法院開啟破產
    程序之主張，逕自認定抗告人應係以過往之臺東地址為現今
    住所，並認本件應專屬臺東地院管轄，而為移轉管轄之裁定
    一節，自有未恰。從而，抗告意旨指摘原裁定不當，求予廢
    棄，為有理由，爰由本院廢棄原裁定，發回原法院更為適法
    之處理。
五、據上論結，本件抗告為有理由，爰裁定如主文。
中　　華　　民　　國　　110 　年　　5 　　月　　14　　日
                  民事第十九庭
                        審判長法  官  魏麗娟
                              法  官  潘進柳
                              法  官  張婷妮
正本係照原本作成。
本裁定除以適用法規顯有錯誤為理由外，不得再抗告。如提起再
抗告，應於收受送達後10日內委任律師為代理人向本院提出再抗
告狀。並繳納再抗告費新臺幣１千元。
中　　華　　民　　國　　110 　年　　5 　　月　　17　　日

　　　　　　　　　　　　　    書記官  張英彥